臺灣高等法院民事判決　　　　　　　　99年度勞上易字第66號
上　訴　人　林俊賢
訴訟代理人　陳世杰律師
被 上訴 人　龍達塑膠股份有限公司
法定代理人　孫加龍
訴訟代理人　陳怡文律師
　　　　　　廖克明律師
上　一　人
複 代理 人　楊擴律師
　　　　　　詹宗諺
上列當事人間確認僱傭關係存在等事件，上訴人對於中華民國99
年3月11日臺灣板橋地方法院98年度勞訴字第134號第一審判決提
起上訴，本院於100年2月15日言詞辯論終結，判決如下：
    主      文
上訴及擴張之訴均駁回。
第二審訴訟費用（含擴張之訴）由上訴人負擔。
    事實及理由
壹、程序方面
一、按在第二審為訴之變更或追加，非經他造同意，不得為之，
    但擴張或減縮應受判決事項之聲明，不在此限，民事訴訟法
    第446條第1項、第255條第1項第3款定有明文。
二、查：
  (一)上訴人於民國（下同）98年9月30日起訴：
    1.訴之聲明（見原審98年度重勞調字第35號卷第3頁）：
      (1)確認上訴人與被上訴人間僱傭關係存在。
      (2)被上訴人應以物管課倉管員之職繼續僱傭上訴人。
      (3)被上訴人應給付上訴人新台幣（下同）9,510 元，及起
        訴狀送達翌日起至清償日止，按年息百分之5 計算之利
        息。並應自98年8月1日起至回復職務之前一日止，按月
        給付上訴人31,700元，及自各該給付日翌日起至清償日
        止，按年息百分之5計算之利息。
      (4)上訴人願供擔保，請准宣告假執行。
    2.嗣於99年2 月25日撤回訴之聲明第2 項「被上訴人應以物
      管課倉管員之職繼續僱傭上訴人」（見原審卷第65頁反面
      ）。
  (二)原審判決上訴人之訴及假執行之聲請均駁回。上訴人不服，
    提起上訴：
    1.上訴聲明（見本院卷第7頁）：
      (1)原判決廢棄。
      (2)確認上訴人與被上訴人間僱傭關係存在。
      (3)被上訴人應以物管課倉管員之職繼續僱傭上訴人。
      (4)被上訴人應給付上訴人9,510 元，及起訴狀送達翌日起
        至清償日止，按年息百分之5計算之利息。並應自98年8
        月1日起「至回復職務之前一日止」，按月給付上訴人
        31,700元，及自各該給付日翌日起至清償日止，按年息
        百分之5計算之利息。
      (5)就第4項之請求，上訴人願供擔保，請准予假執行。
    2.經本院行使闡明權：
      (1)上訴人「撤回」上訴聲明第3 項「被上訴人應以物管課
        倉管員之職繼續僱傭上訴人」及第5項假執行之聲請（
        見本院卷第33頁反面-第34頁）。
      (2)確認本件上訴聲明如下（見本院卷第38頁）：
        原判決廢棄。
        確認上訴人與被上訴人間僱傭關係存在。
        被上訴人應給付上訴人9,510 元，及起訴狀送達翌日
          起至清償日止，按年息百分之5 計算之利息；並應自
          98年月1日起按月「於每月10日」 給付上訴人31,700
          元，及自各該給付日翌日起至清償日止，按年息百分
          之5計算之利息。
    3.核上訴人所為，係屬擴張應受判決事項之聲明，依首揭規
      定，應予准許，合先敘明。
貳、實體方面
一、上訴人起訴主張：伊自91年6月1日起任職於被上訴人公司物
    管課之倉管員，每月薪資31,700元。 嗣於98年4月間，被上
    訴人公司以學習磨練為由，調任伊為生管課生管員，言明為
    期3月，如不適應，則回任物管課倉管員。伊於98年6月間表
    示不適應生管課作業，希能回任原物管課職務，詎生管課主
    管呂岳隆竟於被上訴人公司「內部聯繫暨處理單」上記載伊
    辭意已堅等語，並呈報被上訴人公司董事長孫加龍於98 年6
    月10日批核准辭，並通知伊於7月22日17時離廠。伊無離職
    的意思，亦未填寫離職申請書為離職之意思表示，被上訴人
    所稱伊終止兩造間勞動契約之行為，對伊不生效力，爰請求
    確認兩造間之僱傭關係存在；被上訴人應給付上訴人98 年7
    月23日起至同年月31日止之薪資9,510元及法定遲延利息 ，
    並應自98年8月1日起於每月10日按月給付上訴人31,700元及
    法定遲延利息等語。
二、被上訴人則以：上訴人口頭向其主管即生管課課長呂岳隆為
    終止本件契約之意思表示，呂岳隆並已將該意思表示呈報伊
    公司之法定代理人知悉，兩造間之勞動契約業已消滅，上訴
    人起訴請求確認已消滅之僱傭關係存在，並請求伊給付薪資
    ，顯無理由等語，資為抗辯。
三、原審對於上訴人之請求，判決：上訴人之訴及假執行之聲請
    均駁回。上訴人不服，提起上訴，聲明：(一)原判決廢棄。(二)
    確認上訴人與被上訴人間僱傭關係存在。(三)被上訴人應給付
    上訴人9,510 元，及起訴狀送達翌日起至清償日止，按年息
    百分之5計算之利息；並應自98年8月1日起按月於每月10 日
    給付上訴人31,700元，及自各該給付日翌日起至清償日止，
    按年息百分之5計算之利息。 被上訴人則聲明：上訴人之上
    訴駁回。
四、按確認法律關係之訴，非原告有即受確認判決之法律上利益
    者，不得提起之，民事訴訟法第247條第1項前段定有明文。
    而所謂即受確認判決之法律上利益，係指因法律關係之存在
    與否不明確，致原告主觀上認為其在法律上之地位有不安之
    狀態存在，且此種不安之狀態，能以確認判決將之除去者而
    言（最高法院52年台上字第1240號判例意旨參照）。本件上
    訴人主張兩造間之僱傭關係存在，被上訴人予以否認，足認
    兩造間之僱傭關係是否存在不明確，以致上訴人得否主張本
    件勞動契約所生權利之法律上地位有不安之狀態存在，則上
    訴人提起本件確認之訴有法律上之利益，應可認定。
五、上訴人主張：伊自91年6月1日起任職於被上訴人公司物管課
    倉管員，嗣於98年4月間調任生管課生管員，每月薪資31,70
    0元，迄於98年7月22日被上訴人以伊自動離職為由，命伊離
    廠之事實，被上訴人對此不爭執（見本院卷第34頁），固堪
    信為真實。惟被上訴人抗辯：上訴人於98年6月9日確定以口
    頭向伊生管課課長呂岳隆為終止本件勞動契約之意思表示，
    呂岳隆將該意思表示呈報伊公司之法定代理人知悉，並辦理
    交接工作完畢，兩造間之僱傭關係業已消滅等語；上訴人則
    主張：伊未曾為任何終止本件勞動契約之意思表示，亦未填
    寫離職申請書，本件僱傭關係繼續存在，被上訴人應依約給
    付薪資云云。分述如下：
  (一)按不定期契約，勞工終止契約時，應準用第16條第1 項規定
    期間預告雇主；預告期間依左列各款之規定：1.繼續工作三
    個月以上一年未滿者，於十日前預告之。2.繼續工作一年以
    上三年未滿者，於二十日前預告之。3.繼續工作三年以上者
    ，於三十日前預告之，勞動基準法第15條第2 項、第16條第
    1 項分別定有明文。準此，勞工終止不定期勞動契約時，除
    應依勞動基準法第16條第1 項所定期間預告雇主終止契約外
    ，別無其他應為終止契約之方式或程序規定，自不以書面為
    要件，且勞工終止勞動契約之終止權屬形成權，於勞工行使
    其權利時即發生形成之效力，不必得相對人即雇主之同意（
    最高法院93年度台上字第2528號判決參照）；次按終止權之
    行使，依民法第263條準用同法第258條之規定，應向他方當
    事人以意思表示為之。本件上訴人自91年6月1日起任職於被
    上訴人公司擔任物管課倉管員、生管課生管員工作，已如前
    述，雙方未約定任職期間，亦不能依上訴人之勞務性質或目
    的定其期限，應認兩造間之勞動契約為不定期之契約；被上
    訴人抗辯上訴人單方面以口頭向其生管課課長呂岳隆為辭職
    之意思表示，上訴人亦不否認呂岳隆有受領辭職意思表示的
    權限（見本院卷第148頁 ），是依前揭說明，本院於判定本
    件不定期勞動契約是否消滅時，只須論究被上訴人抗辯上訴
    人對呂岳隆為終止本件契約（即辭職）之意思表示是否可採
    信即為已足，上訴人主張呂岳隆雖有受領辭職意思表示的權
    限，但無最後決定權；其未填寫被上訴人公司所設之離職申
    請書，不生終止本件契約之效力云云，不可採信，合先敘明
    。
  (二)被上訴人抗辯：上訴人口頭向其主管即生管課課長呂岳隆為
    終止本件契約之意思表示乙節，業據提出由呂岳隆於98年6
    月9 日製作，記載「生管員辭職問題之呈報(二)…職今再向林
    俊賢（即上訴人）與許智淵確認。兩人辭意均堅。確定需立
    即徵聘人員遞補職缺，故生管課申請開放104 人力銀行進行
    應聘新人…（被上訴人公司法定代理人）孫加龍於同年月10
    日批核」之「內部聯繫暨處理單」為證（見原審調字卷第12
    頁）；核與證人呂岳隆到院證稱：「上訴人原是其他單位物
    管課同事，我是生管課課長，我是因有從生管課同事離職，
    我跟他洽談後98年4 月上訴人調過來生管課，上訴人調過來
    後5 月底因為他爸爸開店要回去幫忙，所以口頭跟我請辭，
    希望我找人跟他銜接工作，我告訴他因為工作性質需要交接
    好才准離職，我有勸他慎重考慮，但是他還是要辭職，所以
    我6月4日才向上呈報他要離職，公司要我向上訴人再確認一
    次，我去問過上訴人他還要堅決要辭職，所以我在6月9日才
    又向上呈報第二次他要辭職…接到上開公司文後，我有將公
    司公文交給上訴人並在公司當面向他說公司已經批准辭職。
    我告訴他之後，他沒有什麼反應…」（見原審卷第39頁反面
    ）；「（問：上訴人告知要離職後，你提出離職簽呈之過程
    為何？）上訴人於98年5月底就表示要離職，請我儘速上簽
    呈，並找人來交接，但我當時沒有先辦理簽呈，而是儘量慰
    留上訴人。但約隔一周後，上訴人很明白的表示他要離職，
    所以我就往上提出上簽呈，當時還有一位同事（許智淵）也
    表示要離職，所以我就將兩人要離職一事，一併提出簽呈給
    老闆。當時老闆並沒有立刻批准，請我繼續留人。但上訴人
    很明確表示他要離職，所以我就所提出第二次簽呈給老闆，
    老闆馬上就簽署簽呈同意兩人的離職…（問：上訴人有無提
    出辭呈？）他很明確的用口頭表示他要辭職…」等語相符（
    見本院卷第89頁反面-90頁反面）；參以，上訴人自承：「
    （問：是否有提出口頭請辭？）有，我當時是表示說因為我
    父親要開公司，有可能要請辭…我告知可能要請辭回家幫我
    爸爸…」等語（見本院卷第52頁反面）；以及上訴人於98年
    7 月21日與被上訴人召開之「職務異動協調會」，對被上訴
    人於協調會上提出記載：「1.林俊賢（以下簡稱林員）於98
    年4月… 由原物管課轉調至生管課承接已離職人員戴佑承生
    管員職務。2.林員承接該工作，經1個月餘，個人於98年5月
    底自行向生管課課長呂岳隆提出離職，並向課長表示，請公
    司招聘新進人員接替該工作，以免擔擱工作進度…；同時生
    管部門其他組員亦暸解知悉此事， 公司遂在7月初增聘新進
    人員王唯霖銜接其工作 。3.林員自新聘人員進廠後至98年7
    月20日期間閒，並無再向公司提出是否取消原去職意願…」
    等內容之文書，親自核對上述1～3項之事實無誤後，簽名具
    認，此有被上訴人提出之職務異動協調會會議紀錄可憑（見
    原審卷第11頁），上訴人對該紀錄上簽名之真正亦不爭執（
    見本院卷第113頁反面），應可信為真實。 上訴人於本院審
    理中改稱其為繼續於被上訴人公司上班，只好在上面簽名云
    云，但未舉證以實其說，不可採信。
  (三)上訴人雖主張：伊僅表示「可能」辭職，並非「一定」辭職
    ，呂岳隆擅自在該處理單上記載伊「辭意甚堅」；伊已於98
    年7 月21日之職務異動協調會會議紀錄上註明云云，並有被
    上訴人提出之上開職務異動協調會會議紀錄可憑。惟如前述
    ，證人呂岳隆證稱：「我有勸他慎重考慮，但是他還是要辭
    職，所以我6月4日才向上呈報他要離職，公司要我向上訴人
    再確認一次，我去問過上訴人他還要堅決要辭職，所以我在
    6月9日才又向上呈報第二次他要辭職…上訴人於98年5 月底
    就表示要離職，請我儘速上簽呈，並找人來交接，但我當時
    沒有先辦理簽呈，而是儘量慰留上訴人。但約隔一周後，上
    訴人很明白的表示他要離職…」等語。證人呂岳隆既已再三
    勸告上訴人慎重考慮，上訴人還是堅持辭職，足認證人呂岳
    隆應無誤認上訴人僅係「可能」辭職而擅自決定上訴人堅持
    之情事。況，上訴人又不否認其「個人於98年5月底自行向
    生管課課長呂岳隆提出離職，並向課長表示，請公司招聘新
    進人員接替該工作，以免擔擱工作進度…公司遂在7月初增
    聘新進人員王唯霖銜接其工作」等情，亦如前述，益徵上訴
    人主張其僅表示「可能」辭職，並非「一定」辭職云云，不
    可採信。
  (四)上訴人又主張：伊對生管課的工作並不是很喜歡，所以伊以
    可能要請辭的說法，是想讓呂岳隆讓伊回物管課云云。但，
    質諸證人呂岳隆：「上訴人有無說他要回原單位，而非離職
    」？答稱：「上訴人是說他爸爸要開店，所以要離職，不是
    要回原單位…」等語（見原審卷第40頁）。證人呂岳隆證述
    其未曾受領上訴人要回物管課之意思表示，則上訴人主張其
    可能要請辭的說法，是想讓呂岳隆讓其回任物管課一節，非
    可採信。
  (五)上訴人再主張：公司增聘之新進人員王唯霖係要接替原已辭
    職之許智淵的工作，因許智淵打消辭意，被上訴人無職位可
    供安插王唯霖，始有伊回物管課，王唯霖接替上訴人原於生
    管課工作之決定，再由伊與王唯霖辦理交接云云；證人許智
    淵亦證稱：「我本來是物管課員工，一年多後轉到生管課。
    我是在去年六月間表示要離職，因為同事關係而留任。（問
    ：是否認識王唯霖？）認識，他本來是要與我交接的，後來
    因為我留任，多出他一人沒有地方擺。所以我就與呂岳隆、
    林俊賢三人一起討論要如何安置王唯霖，當時林俊賢表示他
    可以回物管課，由王唯霖接替林俊賢的工作。當時這要公司
    主管同意，林俊賢才可以回物管課…後來就是王唯霖與林俊
    賢辦理交接，由王唯霖留在生管課，林俊賢則回物管課…」
    等語（見本院卷第70頁反面）。然：
    1.證人呂岳隆證稱：「…公司核准上訴人離職的要求…他有
      辦理交接，我們透過104 人力銀行找到王唯霖來和他銜接
      工作…」（見原審卷第39頁反面）；「我在人力銀行找人
      ，當時因為是兩個人要離職，所以來的人並不確定是要接
      替何人。只是有一人（許智淵）表是要留任工作，所以我
      馬上寫簽呈，請老闆撤銷他（許智淵）的離職…確定許智
      淵要留任，就直接從上訴人這邊辦理交接…（問：許智淵
      到庭作證表示王唯霖本來是要與其辦理交接，後來因為許
      智淵要留任，所以你與許智淵及上訴人三人有開會討論要
      王唯霖接手上訴人的工作，並同意上訴人回物管課之陳述
      有何意見？）許智淵所述不實在，王唯霖是與上訴人交接
      。（當時是否有因為要許智淵留任，而發生生管課多出一
      人的情形？）這是不成立的，當時因為是兩個人要離職，
      所以我本來要找兩個人。後來許智淵要留任，所以我就沒
      有必要在找第二個接替的人選，因此沒有多出一人的情形
      。我當時是先選一個人進公司，想說之後再繼續面試適當
      的人選，並非一次就找兩個人進入公司…（問：有無要求
      上訴人應於何時離職？）當時他說要走，但他給我時間可
      以訓練人員…（問：是否知悉上訴人後來到物管課？）因
      為當時為交接末期，王唯霖已經開始作業，上訴人說要到
      倉庫幫忙，我…想說王唯霖如果有必要可以向他請教，所
      以我讓他（上訴人）可以自由活動…」等語（見本院卷第
      89頁反面-90頁反面）。證人呂岳隆否認同意上訴人調任
      物管課，足認上訴人此部分之主張不可採信。
    2.參以：
      (1)證人即於98年7 月間任職被上訴人公司之物管課課長翟
        必禹亦稱：「（問：98年7 月間林俊賢（即上訴人）是
        否從被上訴人公司生管課轉到物管課？）這件事情，我
        並不清楚。因為當時我剛到公司任職大約一個月，在當
        時物管課的人員編制中，我並不知道有林俊賢（即上訴
        人）。我也不清楚林俊賢（即上訴人）的轉任情形。我
        是在七月中下旬才知道有林俊賢（即上訴人）這個人，
        我當時僅知道他是生管課的生管人員。我當時發現林俊
        賢（即上訴人）到物管課工作時，有向我主管報告，說
        生管課的人員林俊賢（即上訴人）到物管課上班。我的
        主管向我說這事與我無關，林俊賢（即上訴人）是由呂
        岳隆負責的…（問：被調入的人員你如何調度其工作？
        ）我應該會收到人事命令，再分派工作給調入之人，但
        林俊賢（即上訴人）到物管課時並沒有經過這個程序。
        而且當時物管課也沒有缺人…」等語（見本院卷第71頁
        反面-72 頁）。
      (2)上訴人原任物管課倉管員，調任生管課生管員，係由生
        管課課長呂岳隆以「內部聯繫暨處理單」簽報被上訴人
        公司批核，經被上訴人公司以人事通知單公告，有上訴
        人提出之「內部聯繫暨處理單」（見原審調字卷第11頁
        ）、被上訴人提出之公告（見本院卷第81頁）可證；呂
        岳隆陳報上訴人辭職，公司應增聘新人亦以「內部聯繫
        暨處理單」簽報批核（見原審調字卷第12頁）。
      (3)據上，足認被上訴人公司內部橫跨各課處之職員調動，
        非屬單一課處之權責，是上訴人主張呂岳隆同意其回任
        物管課，證人許智淵證稱「我就與呂岳隆、林俊賢三人
        一起討論要如何安置王唯霖，當時林俊賢表示他可以回
        物管課。當時這要公司主管同意，林俊賢才可以回物管
        課」等語，均不足採信。
  (六)上訴人復主張：伊自物管課借調至生管課時，兩造言明如不
    適任，即可調回物管課，毋須另由呂岳隆簽報公司，公司亦
    毋庸再為調任之公告作業程序，此由薪資袋上公司仍將伊編
    制為物管課人員即可證明；如呂岳隆證稱伊於98年年6月9日
    口頭請辭， 被上訴人公司同年月10日批准，7月15日完成接
    交，伊已正式離職屬實， 何以上訴人仍持續工作至98年7月
    22日？足認伊係因呂岳隆同意回任物管課而辦理交接云云，
    並提出「內部聯繫暨處理單」、薪資單為證，被上訴人對該
    文書之真正不爭執（見本院卷第112頁反面 ），但抗辯上訴
    人可否因適應不良回任原職，須於調任滿3月再確認， 上訴
    人不到3月就請辭，所以無回任物管課之問題等語。 本院查
    ：
    1.被上訴人公司之法定代理人孫加龍於「98年4 月14日」批
      核呂岳隆呈報將上訴人自物管課調任生管課之「內部聯繫
      暨處理單」（見原審調字卷第11頁），生效日為98年4月
      20 日，有被上訴人提出之公告（見本院卷第81頁）可證
      ；上訴人係於「98年6月9日」確定辭職，詳如前述，被上
      訴人抗辯上訴人調任生管課未滿3月，無期滿確認是否回
      任之問題，堪可採信。
    2.上訴人終止本件勞動契約後，係於98年7 月15日與王唯霖
      辦理交接完畢，兩造對此均不爭執（見本院卷第44頁），
      而上訴人辦理交接末期，呂岳隆同意上訴人自由活動，上
      訴人竟於交接完畢後，於7 月20日（星期一）返回物管課
      （見本院卷第142 頁反面），經物管課長翟必禹發現陳報
      被上訴人公司，亦詳如前述；嗣由呂岳隆於98年7 月20日
      （星期一）與林員溝通，因物管課表示目前未有職缺之情
      況下，呂岳隆建議將上訴人調整轉調至成型一課，除擔任
      成型課所指派工作外，並負責出貨組出貨疊櫃之職務，薪
      資不作變更，再由被上訴人公司於98年7 月21日（星期二
      ）與上訴人召開「職務異動協調會」進行人事調動之協調
      ，因上訴人表示其工作領域係倉管人員，調至其他單位無
      法擔任工作，而予拒絕； 被上訴人公司再於98年7月22日
      （星期三）召開人事溝通會議，由上訴人自行主動提出適
      合之部門申請，對於所提申請之新部門，公司仍尊重該部
      門單位主管之資歷評估及人事徵聘程序，再予回覆任用與
      否，上訴人仍請求回物管課擔任倉管員而無結果，被上訴
      人公司乃於同日通知上訴人於該日下午5時前離廠， 有上
      訴人提出之被上訴人公司書函（見原審調字卷第14頁）、
      被上訴人提出之職務異動協調會、人事溝通會議紀錄（見
      原審卷第11-12頁）可證， 上訴人對該二會議紀錄上之簽
      名均不否認其真正（見本院卷第143頁 ），自堪採信。是
      上訴人於98年6月9日確定為辭職之意思表示後， 於同年7
      月15日完成交接，但未辦理離職前，又於同年月17日自行
      前往物管課工作，經物管課長翟必禹發現陳報處理，呂岳
      隆於98年7月20日與上訴人進行溝通，被上訴人公司再於7
      月21日、22日給與上訴人出任其他單位職務之協調均無結
      果，則上訴人完成交接後迄同年月22日離廠，尚無可非議
      之處。
  (七)據上，被上訴人抗辯上訴人於98年6月9日經生管課課長呂岳
    隆確認辭意時，其終止本件勞動契約之意思表示到達有代被
    上訴人公司為受領權之呂岳隆時，本件僱傭關係已消滅等語
    ，堪可採信。上訴人主張其未曾表示辭職、未填寫離職申請
    書、呂岳隆同意其回任物管課、其不適應生管課工作當然回
    任物管課，本件僱傭關係仍然存在云云，均不可採信。
六、綜上所述，兩造間之勞動契約業因上訴人於98年6 月9 日確
    定為辭職（終止）之意思表示而消滅（後續為辦理交接及協
    調再任其他單位等事由，延至同年7 月22日離職），則上訴
    人再請求確認兩造間之僱傭關係存在，被上訴人應給付上訴
    人自98年7月23日起迄7月31日之薪資9, 510元及法定遲延利
    息；並應自98年8月1日起按月於每月10日給付上訴人31,700
    元及法定遲延利息，均屬無據，應予駁回。原審為上訴人敗
    訴之判決，並駁回其假執行之聲請，核無不合。上訴意旨指
    摘原判決不當，求予廢棄改判，為無理由，應予駁回。
七、本件事證已臻明確，被上訴人聲請再傳訊證人許智淵、呂岳
    隆，核無必要；兩造其餘主張與舉證，經審酌核與判決結果
    不生影響，爰不逐一論述，併此敘明。
八、據上論結，本件上訴為無理由，依民事訴訟法第449 條第1
    項、第78條，判決如主文。
中    華    民    國    100   年    3     月    1     日
                       勞工法庭
                         審判長法  官 林恩山
                               法  官 郭松濤
                               法  官 陳雅玲
正本係照原本作成。
如不服本判決，應於收受送達後20日內向本院提出上訴書狀，其
未表明上訴理由者，應於提出上訴後20日內向本院補提理由書狀
（均須按他造當事人之人數附繕本）上訴時應提出委任律師或具
有律師資格之人之委任狀；委任有律師資格者，另應附具律師資
格證書及釋明委任人與受任人有民事訴訟法第466條之1第1項但
書或第2項（詳附註）所定關係之釋明文書影本。如委任律師提
起上訴者，應一併繳納上訴審裁判費。
中    華    民    國   100    年    3     月    2     日
                               書記官 潘大鵬
附註：
民事訴訟法第466條之1（第1項、第2項）：
對於第二審判決上訴，上訴人應委任律師為訴訟代理人。但上訴
人或其他法定代理人具有律師資格者，不在此限。
上訴人之配偶、三親等內之血親、二親等內之姻親，或上訴人為
法人、中央或地方機關時，其所屬專任人員具有律師資格並經法
院認為適當者，亦得為第三審訴訟代理人。